臺灣高雄地方法院刑事判決　　　　　　　 96年度易緝字第4號
公　訴　人　臺灣高雄地方法院檢察署檢察官
被　　　告　甲○○
上列被告因妨害兵役案件，經檢察官聲請以簡易判決處刑（94年
度偵字第27736 號），本院認不應以簡易判決處刑，改依通常程
序審理，判決如下：
    主  文
甲○○無罪。
    理  由
一、公訴意旨略以：被告甲○○係後備港口勤務第二營之教育召
    集應召員，原住高雄市○○區○○路6 號7 樓（高雄市鹽埕
    區戶政事務所），於民國93年4 月5 日起遷出上開處所，無
    故不依規定申報，致使高雄市後備司令部所發指定其於94年
    9 月28日上午8 時，前往屏東縣潮州鎮○○○○○路1 號「
    東岸營區」報到之教育召集令無法送達。因認被告涉犯妨害
    兵役治罪條例第10條第3 項、第1 項第3 款罪嫌，應依同條
    例第6 條科刑。
二、按被告未經審判證明有罪確定前，推定其為無罪；犯罪事實
    ，應依證據認定之，無證據不得認定犯罪事實。又不能證明
    被告犯罪者，應諭知無罪之判決，刑事訴訟法第154 條、第
    301 條第1 項分別定有明文。次按，認定犯罪事實所憑之證
    據，雖不以直接證據為限，間接證據亦包括在內，然而無論
    直接證據或間接證據，其為訴訟上之證明，須於通常一般人
    均不致有所懷疑，而得確信其為真實之程度者，始得據為有
    罪之認定，倘其證明尚未達到此一程度，而有合理之懷疑存
    在時，即難遽採為不利被告之認定，最高法院著有76年台上
    字第4986號判例可資參照。又依刑事訴訟法第161 條第1 項
    規定，檢察官就被告犯罪事實，應負舉證責任，並指出證明
    之方法。因此，檢察官對於起訴之犯罪事實，應負提出證據
    及說服之實質舉證責任。倘其所提出之證據，不足為被告有
    罪之積極證明，或其指出證明之方法，無從說服法院以形成
    被告有罪之心證，基於無罪推定之原則，自應為被告無罪判
    決之諭知，最高法院亦著有92年台上字第128 號判例可參。
    末按，後備軍人「意圖避免召集處理」，而有居住處所遷移
    ，無故不依規定申報者，處1 年以下有期徒刑、拘役或科新
    臺幣9 萬元以下罰金，妨害兵役治罪條例第10條第1 項第3
    款定有明文；又後備軍人犯第1 項之罪，致使召集令無法送
    達者，以意圖避免召集論，分別依第5 條或第6 條科刑，同
    條例第10條第3 項亦有明文；是依前開法條規定，本條例第
    10條第3 項規定「以意圖避免召集論」須以犯第1 項之罪為
    前提，亦即行為人仍須具備「意圖避免召集處理」之主觀要
    件，始有適用之餘地，並非後備軍人一有居住處所遷移，無
    故不依規定申報，而有致召集令無法送達之結果即「以避免
    召集論」。舉例申言之，妨害兵役治罪條例第6 條第1 項係
    以「意圖避免教育召集」為構成要件，其「意圖」乃避免教
    育召集之特定意圖，同條例第10條第1 項之「意圖」，則係
    避免任何一種或數種召集均屬之，故行為人若未依規定申報
    遷移之新住處，而係出於避免任何召集或某一教育召集以外
    之召集，致教育召集令無法送達，依該條例第10條第3 項即
    可以意圖避免（教育）召集論，而依同條例第6 條第1 項科
    刑，無庸另行證明其有第6 條第1 項之避免「教育召集」之
    特定意圖，此為第10條第3 項立法意旨及實益之所在。故第
    10條第3 項之「以意圖避免召集論；分別依第5 條或第6 條
    科刑」之「意圖」應係指第5 條、第6 條針對特定種類召集
    加以避免之意圖，與同條第1 項之「意圖」未限於針對何種
    召集之情形自有不同。故第10條第3 項之適用應以犯同條第
    1 項之罪，即有該第1 項避免召集之意圖為要件，二者間並
    無循環論斷之問題，要難以此條例第10條第3 項有「以意圖
    避免召集論」之用語，即逕解為不以具備避免召集之主觀意
    圖為必要。
三、公訴人認被告甲○○涉犯前開罪嫌，無非係以被告自承知悉
    會有教育召集，仍不將戶籍遷到實際居住地，或向兵役課做
    註記、通知，使教育召集令無法送達，顯有避免召集之意圖
    ，及有高雄市後備司令部列管後備軍人參加召集未按戶籍地
    居住、亦未申報戶籍遷移調查表、教育召集令、被告召集令
    交付情形紀錄表各1 份、召集令寄存照片2 張附卷為論罪依
    據。
四、訊據被告雖坦承其為後備軍人，自93年4 月5 日起戶籍地遷
    至高雄市○○區○○路6 號7 樓（高雄市鹽埕區戶政事務所
    ），但從未居住於上址之事實，惟堅詞否認有何妨害兵役犯
    行，辯稱：伊於91年2 月11日退伍後，本來和家人一起住在
    高雄市鼓山區○○○路109 巷35號，之後有地下錢莊和銀行
    來要錢，家人要伊把戶籍搬出去，伊就把戶籍遷到高雄市○
    ○區○○路36號4 樓之4 租屋處，在租屋處住1 、2 個月以
    後，伊就搬走了，但一時沒想那麼多，戶籍就沒遷走，不知
    道戶籍後來被遷到高雄市鹽埕區戶政事務所，並沒有逃避教
    育召集的意思等語。
五、經查，被告係高雄市後備司令部列管之後備軍人，原設籍於
    高雄市○○區○○路36號4 樓之4 租屋處，嗣因搬離租屋處
    ，經屋主林茂男申請遷址後，由高雄市鹽埕區戶政事務所於
    93年4 月5 日逕行將被告戶籍地址遷至高雄市○○區○○路
    6 號7 樓（高雄市鹽埕區戶政事務所），被告從未居住於該
    戶政事務所，致使高雄市後備司令部於94年8 月9 日所發，
    指定其應於同年9 月28日8 時至屏東縣潮州鎮○○○○○路
    1 號「東岸營區」報到之前揭教育召集令無法送達被告本人
    等事實，業據被告坦承不諱，並有上開高雄市後備司令部列
    管後備軍人參加召集未按戶籍地居住、亦未申報戶籍遷移調
    查表、教育召集令、被告召集令交付情形紀錄表、高雄市鹽
    埕區戶政事務所95年1 月26日高市鹽戶字第09500000354 號
    函暨所附住址變更戶籍登記申請書、調查資料、屋主申請書
    、戶籍謄本各1 份及召集令寄存照片2 張在卷可考，堪以認
    定。至關於被告有無避免召集處理之意圖，而符合妨害兵役
    治罪條例第10條第3 項、第1 項第3 款之罪之主觀構成要件
    乙節，查後備軍人遷移居住處所未依規定申報之原因及目的
    不一而足，諸如避債、避仇、與家人相處不睦、至外地工作
    或生性疏懶等，均有可能，非僅止於「意圖避免召集處理」
    一端，自不得只以被告明知或應知有此申報義務而未依規定
    申報，即遽予推認其係以避免召集處理為積極目的，而認定
    其主觀上有避免召集處理之意圖。況教育召集屬於短期召集
    ，本件教育召集期間僅3 日，有前揭教育召集令附卷可憑，
    一般人非有特殊因素，通常不致僅為避免此種短期召集即故
    意遷離居住處所，且甘冒刑事責任不依規定申報。再佐以我
    國社會現況，實際上並未居住於戶籍地之情形非少，如僅因
    被告具有後備軍人之身分，遽認其未據實遷移戶籍必係出於
    避免召集處理之意圖，顯有悖於一般生活經驗及論理法則。
    此外，公訴人未提出其他積極證據以資證明被告主觀上確有
    避免召集處理之意圖，自難認定被告確有避免召集之意圖，
    而被告既無避免召集之意圖，即與妨害兵役治罪條例第10條
    第1 項第3 款之構成要件不合，當亦無適用同條例第10條第
    3 項規定，依該條例第6 條科刑之問題。
六、是公訴人認被告涉嫌前揭犯行所憑之證據，尚未達於通常一
    般之人均不致有所懷疑，而得確信其為真實之程度，依刑事
    訴訟制度「倘有懷疑，即從被告之利益為解釋」、「被告應
    被推定為無罪」之原則，即難據以為被告不利之認定。此外
    ，復查無其他積極之證據，足資認定被告有何妨害兵役治罪
    條例之犯行，既不能證明被告犯罪，依首開說明，自應為被
    告無罪之諭知。
據上論斷，應依刑事訴訟法第452 條、第451 條之1 第4 項但書
第3 款、第301 條第1 項，判決如主文。
本案經檢察官乙○○到庭執行職務。
中　　華　　民　　國　　96　　年　　3 　　月　　28　　日
                刑事第二庭    審判長法　官  邱永貴
                                    法　官  李昆南
                                    法  官  楊筑婷
以上正本證明與原本無異。
如不服本判決，應於收受送達後10日內向本院提出上訴書狀。
中　　華　　民　　國　　96　　年　　3 　　月　　28　　日
　　　　　　　　　　 　　　　       書記官　林靜慧
